【裁判字號】    89,判,2252
【裁判日期】    890623
【裁判案由】    建築法
【裁判全文】
行  政  法  院  判  決                          八十九年度判字第二二五二號
    原      告  乙○○
    被      告  臺北縣政府
    訴訟代理人  溫智孟    住台灣省台北縣板橋市○○路三十二號
                陳鴻慶    住同.
右當事人間因建築法事件，原告不服內政部中華民國八十八年五月二十日台八八內訴
字第八八○三五六○號再訴願決定，提起行政訴訟。本院判決如左︰
    主  文
再訴願決定、訴願決定及原處分均撤銷。
    事  實
緣原告於台北縣中和市○○路二三巷四號開設順興隆商店，零售果糖、雜貨為生。該
建築物民國五十九年使用執照原核准用途為店舖、住宅。詎原告未經申請核准領得變
更使用執照，自八十六年十二月間起，擺設電動玩具六台，違規經營電玩業。嗣於八
十七年七月十三日被告建築物公共安全檢查小組前往檢查發現，認原告違規使用上開
建築物，乃以八十七年七月二十七日北府工使字第二二九五六五號函處原告罰鍰新台
幣（下同）三十萬元。並勒令停止使用。原告不服，提起訴願、再訴願，遞遭決定駁
回，遂提起行政訴訟。茲摘兩造訴辯意旨如次：
原告起訴意旨略稱：一、按「行政官署若對於人民有所處罰，必須確實證明其違法之
事實，倘不能確實證明其違法事實之存在，其處罰即不能認為合法」，行政法院三十
九年判字第二號著有判例。二、原告係依核准之營業項目，經營「食品油糖什貨零售
」，並無經營「電子遊藝場業」，有原告住宅所在鄰長甲○○（住台北縣中和市○○
路二三巷十四號一樓）、鄰居葉任南（住中和市○○路二六巷十六號）、黃素瓊（住
中和市○○路二三巷六號一樓）、陳秋雲（住中和市○○路二三巷一號四樓）、侯秋
惠（住中和市○○路二三巷十六號一樓）、李素珍（住中和市○○路二三巷十六號二
樓）、曾秀玉（住中和市○○路二三巷一號二樓）及另一鄰長呂伯清（住中和市○○
路二三巷一號一樓）等人可資證明，請求傳其查證。三、次查「放檯商人」在八十六
年十二月前來商借走廊一角，放置電動玩具六台，供人玩藝後，因政府自八十七年四
月一日起，禁止該項電玩，而停止營業。該「放檯商人」竟將該六台電動玩具放置原
處，未來取回。原告為免妨礙通行，不得已將該六台電玩搬至店後倉庫擱置，以供「
放檯商人」前來拿取，並無營業。四、矧右揭六台電玩，其中五台早已故障，只有一
台可以通電，且該故障之五台電玩，均放在小倉庫中，堆成一堆，有現場照片可稽。
請將其送請鑑定，即可證明。五、詎料原告之外甥楊智盛與其朋友於八十七年七月十
三日因學校放暑假，前來其姑媽家即原告家玩時，見姑媽家倉庫攔置電玩，逐與其朋
友將該可通電之電玩插電遊玩。故究其實，該台可插電之電玩係外甥楊智盛臨時插電
自己玩，絕無營業行為，有外甥楊智盛可資證明。六、查原告否認違反建築法所為有
利於己之右揭辯解事項與證據，對於證明事實確有重要關係，又非不易調查或不能調
查，為明瞭案情起見，自應盡職權調查之能事。詎料被告機關及原決定機關及再訴願
機關對之竟未予調查審究，復未於理由擱中，說明不為調查及不採信之理由，遽予處
分及決定，逕課原告罰鍰三十萬元，實嫌草率。且同一事件房屋所有權人即原告配偶
徐瑞吉，亦被裁處三十萬元，並已繳納完畢，本件又要對原告裁罰，實屬冤枉，亦不
公平。訴願及再訴願決定予以維持，亦有未洽，爰請求撤銷原處分及訴願、再訴願決
定，以維原告合法權益等語。
被告答辯意旨略謂：一、按建築法第七十三條後段規定：「建築物．．．非經領得變
更使用執照，不得變更其使用。」第九十條第一項規定「違反第七十三條後段規定擅
自變更使用者，處建築物所有權人或使用人新臺幣六萬元以上三十萬元以下罰鍰，並
勒令停止使用。．．．不停止使用或逾期不補辦者得連續處罰。」另依都市計畫法臺
灣省施行細則第十六條第十款規定，住宅區不得為遊藝場使用。二、本件訴訟理由略
謂：「．．．次查「放檯商人」在八十六年十二月前來商借走廊一角，放置電動玩具
六台，供人玩藝後，因政府自八十七年四月一日起，禁止該項電玩，而停止營業。該
「放檯商人」竟將該六台電動玩具放置原處，未來取回。原告為免妨礙通行，不得已
將該六台電玩搬至店後倉庫擱置，以供「放檯商人」前來拿取，並無營業。．．．。
」三、查本案坐落中和市○○路二十三巷四號建築物，其建物主要用途為住家用，前
經被告所屬聯合查報小組於八十七年七月十三日聯合稽查系爭建築物現場擺設電玩機
台，並經目的事業主管機關（建設局）認定現場經營狀況：日用品商店附設電玩共六
台，經營登記範圍外之電子遊藝場業務，此有被告八十七年七月十七日八七北府建五
字第二二○六六七號函附卷可稽。依都市計畫法臺灣省施行細則第十六條規定，遊藝
場不得於住宅區設立且系爭建築物用途為住家用，其違章事實明確，洵堪認定，被告
依違反建築法第七十三條後段及第九十條第一項規定處建築物使用人參拾萬元罰鍰，
是本案被告所為之處分，依法並無不符。原告不服乃向臺灣省政府訴願審議委員會提
起訴願，經省府決定訴願駁回；原告又不服乃循序向內政部再訴願亦被駁回。揆諸首
揭法條規定，原處分並無不合，應予維持。四、鑑於非法電玩對社會風氣素有不良影
響，基於保護未成年之青少年身心發展，避免深夜不歸，留連非法電玩場所，為維護
社會秩序及善良風俗，以及維護縣民安全、安寧的生活環境之立場，在經過縝密之調
查分析後，決定將「電子遊藝場管理」列為重大縣政工作，並於八十七年三月十日召
記者會對外宣告「本縣電子遊藝場業管理方案」－「不准新設」、「監督合法」、「
清剿非法」，以及未來各項嚴格取締之作為，同時進行多項前置宣導措施（包括於八
十七年三月十三日寄發「敬告合法業者函」三十封，要求合法業者嚴予自律、同月十
八日寄發「敬告屋主函」四百八十五封，呼籲房屋所有權人儘速排除將自有房屋供人
非法使用、同月二十五日寄發「勸導同學函」五十二萬封，請本縣各國中、小學學生
勿涉足電玩場所）；在經過近一個月的宣導期後，自同年四月一日起展開「清剿非法
」之取締行動。至今已迫使非法電玩關門結束營業，但其暴利仍使不肖業者轉往超商
書店、一般商號合作，以化整為零，寄台方式營業，使得非法電玩又有死灰復燃跡象
，商家知法犯法，心存僥倖，試探本縣執行公權力之決心與能力，基於上述因由，被
告採最重罰鍰並無違誤。五、經查原告早於民國八十五年始即經營雜貨店、電玩業，
並經被告機關以八十五年八月六日八五北工使字第Ｃ－九七八二號函處以勒令停止使
用在案；惟原告不從，續放縱「放檯商人」寄放電玩，其違章事證，經原告確認並簽
名捺印屬實，此有卷附被告所屬聯合查報小組稽查紀錄表資料可稽，洵堪認定，揆諸
前開法令規定，被告之處分於法並無不當。原告所述核無理由，爰請求駁回原告之訴
等語。
    理  由
按建築物非經領得使用執照，不准接水、接電，或申請營業使用，非經領得變更使用
執照，不得變更其使用；又違反第七十三條後段規定擅自變更使用者，處建築物所有
權人或使用人新台幣六萬元以上三十萬元以下罰鍰，並勒令停止使用。得以補辦手續
者，令其限期補辦手續，不停止使用或逾期不補辦者得連續處罰，建築法第七十三條
後段及第九十條第一項分別定有明文。查坐落台北縣中和市○○路二十三巷四號之建
築物，於五十九年使用執照原核准用途為店舖、住宅，依建築法第七十三條後段之規
定，非經領得變更使用執照，不得變更其使用，原告卻於八十六年十二月起，在上址
擺設六台電動玩具，違規經營電玩業，嗣於八十七年七月十三日，為被告建築物公共
安全檢查小組前往檢查查獲，有台北縣政府聯合查報小組稽查電子遊藝場業紀錄表及
台北縣建築物公共安全之構造及設備檢查紀錄表各一件附卷可稽，復為原告自認有於
八十六年十二月間起至八十七年四月間止擺設電動玩具六台經營電玩業之事實，並經
證人陳春良到庭證述屬實，本件違章之事實，固堪認定。惟按建築法第九十條第一項
規定違反第七十三條後段規定擅自變更使用者，處建築物所有權人或使用人新台幣六
萬元以上三十萬元以下罰鍰，並勒令停止使用。該條條文中規定處罰之對象為建築物
所有權人或使用人，其文字用「或」字而非用「及」字，意即行政機關究應處罰建築
物所有權人或使用人，應就其查獲之違章情形為適當之裁量，而處罰其中一人，並非
將建築物所有權人及使用人二者均併予處罰。又按建築法第九十條擅自變更使用之罰
鍰，其建築物所有權人與使用人同為一人者，處罰所有權人；雖非同一人，而其擅自
變更使用，係屬建築物所有權人本人之作為，或經其同意，或基於建築物所有權人與
使用人契約約定者亦同；其出於使用人自己之作為者，處罰使用人，亦有內政部七十
四年二月九日台內營字第二九○○九六號函釋示在案。經查坐落台北縣中和市○○路
二十三巷四號之建築物，為原告之配偶徐瑞吉所有，此有建築物登記謄本附卷可稽，
而原告在該址經營順興隆商店，本件原告違規在該址擺設電動玩具，嗣於八十七年七
月十三日，為被告建築物公共告安全檢查小組前往檢查查獲，已如前述。而被告就此
違章行為分別將建築物所有權人及使用人一併處罰，且原告配偶徐瑞吉部分所處罰三
十萬元部分已確定，並已繳納罰鍰完畢，此有原告提出之繳納收據一紙（○○五○一
一號），經本院核閱後發還，並為被告之代理人陳鴻慶所不否認。則被告就此一違章
行為，分別對建築物所有權人及使用人一併處罰，核與建築法第九十條規定之意旨及
前開內政部之函釋不合，被告就此為併罰之處分，自有違誤。原告據以指摘，尚非全
無可採，一再訴願決定遞予維持，亦有疏漏，爰將一再訴願決定及原處分均撤銷，由
被告另為適當之處理。本件既將原處分及一再訴願決定均予撤銷，原告聲請訊問證人
葉任南、黃素瓊、陳秋雲、侯秋惠、李素珍、曾秀玉、呂伯清、楊智盛等人，及將電
玩送請鑑定，即無必要，併此明。
據上論結，本件原告之訴為有理由，爰依行政訴訟法第二十六條前段，判決如主文。
中    華    民    國     八十九      年      六      月     二十三      日
                    行 政 法 院 第 六 庭
                                審 判 長 評  事      徐  樹  海
                                         評  事      黃  合  文
                                         評  事      高  啟  燦
                                         評  事      蔡  進  田
                                         評  事      劉  鑫  楨
右  正  本  證  明  與  原  本  無  異
                                         法院書記官  賀  瑞  鸞
中    華    民    國     八十九      年      六      月     二十八      日


司法院資訊處製作；財團法人民間司法改革基金會備份。
